臺灣高等法院高雄分院民事判決　　　　　 94年度上字第100號
上　訴　人　丙○○
訴訟代理人　李明益律師
　　　　　　啟夫律師
上　訴　人　丁○○
　　　　　　　　　　　　號
被上訴人　　萬泰商業銀行股份有限公司
法定代理人　甲○○
訴訟代理人　乙○○
上列當事人間請求塗銷抵押權設定登記事件，上訴人丙○○對於
中華民國94年4 月29日臺灣高雄地方法院93年度訴字第2010號第
一審判決提起上訴，本院於94年12月15日言詞辯論終結，茲判決
如下：
    主  文
上訴駁回。
第二審訴訟費用由上訴人負擔。
　　事實及理由
一、本件雖僅由丙○○提起上訴，但其訴訟標的對於上訴人丙○
    ○與丁○○必須合一確定，故丁○○視為上訴人。又上訴人
    丁○○經合法通知，未於言詞辯論期日到場，核無民事訴訟
    法第386 條各款所列情形，茲依被上訴人之聲請，由其一造
    辯論而為判決。
二、被上訴人主張：訴外人得弘印刷品企業有限公司（下稱得弘
    公司）於民國93年6 月17日邀同上訴人丁○○、訴外人戊○
    ○及黃上伏為連帶保證人，向伊借款新台幣（下同）300 萬
    元，嗣因得弘公司未依限繳款，前開債務於93年8 月18日屆
    期，尚欠借款本金296 萬6,546 元暨利息、違約金未清償，
    依法上訴人丁○○應負連帶清償責任，其名下財產均應為上
    開債務之擔保。惟上訴人丁○○竟於93年8 月31日將其所有
    系爭坐落高雄縣大樹鄉○○段530 地號應有部分60分之20土
    地，無償設定200 萬元之抵押權（下稱系爭抵押權）予上訴
    人丙○○，而上訴人丁○○名下財產除系爭土地外，別無其
    他資產，故其所為上開抵押權設定行為，使其責任財產減少
    ，有害及伊之債權，爰基於民法第244 條規定之法律關係，
    求為：(一)上訴人間於93年8 月31日就系爭土地所為債權額新
    台幣200 萬元之抵押權設定行為應予撤銷。(二)上訴人丙○○
    應將前項抵押權設定登記予以塗銷之判決。於本院聲明：上
    訴駁回。
三、上訴人丁○○經合法通知，未於言詞辯論期日到庭陳述，惟
    據其以前在原審則以：系爭抵押權係伊女兒戊○○欲向朋友
    借錢，故要伊提供土地辦理抵押權設定登記，伊不認識女兒
    朋友，不清楚戊○○與該朋友實際上有無債權、債務關係等
    語置辯。上訴人丙○○則以：(一)系爭抵押權係訴外人戊○○
    自92年3 月間起陸續向伊借款，至93年8 月31日結算，合計
    為185 萬元，因戊○○欲再向伊借15萬元，伊要求提供擔保
    ，戊○○乃以其母即上訴人丁○○之系爭土地為伊設定系爭
    抵押權，伊與戊○○間確有上開數額之債權存在，且上訴人
    丁○○係戊○○之債務之連帶保證人，亦為連帶債務人，故
    該抵押權設定行為並非無償行為。(二)上訴人丁○○係與訴外
    人黃上伏、戊○○、伊瑞民共同為得弘印刷公司之連帶保證
    人，則如黃上伏等人之財產足以清償對被上訴人之債務，則
    被上訴人之債權即無受損害之虞云云，資為抗辯。於本院聲
    明：(一)原判決廢棄。(二)被上訴人在第一審之訴駁回。
四、被上訴人主張訴外人得弘公司於93年6 月17日邀同訴外人戊
    ○○、黃上伏及上訴人丁○○為連帶保證人，向被上訴人借
    款300 萬元，嗣該債務於93年8 月18日屆期，尚欠借款本金
    296 萬6,546 元暨利息、違約金未清償；而上訴人丁○○於
    93年8 月31日，將其所有系爭土地設定債權額200 萬元之抵
    押權予上訴人丙○○，並辦妥抵押權設定登記；又上訴人丁
    ○○名下財產除系爭土地外，別無其他資產等情，業據被上
    訴人提出借據、授信約定書、授信交易明細查詢單、土地登
    記謄本、土地登記申請書、財產歸屬資料清單、各類所得資
    料清單等件為證（原審卷第9- 11 、22、121-126 頁），且
    為上訴人所不爭，自堪信為真實。
五、惟被上訴人主張上訴人間所為系爭抵押權設定行為，乃無償
    行為，有害及被上訴人之債權，應予撤銷並塗銷抵押權設定
    登記等情，則為上訴人丙○○所否認，並以前揭情詞置辯。
    則本件應審究者即為：上訴人丁○○、丙○○間系爭抵押權
    設定行為，是否為詐害原告債權之無償行為，而得撤銷？經
    查：
  (一)按債務人所為之無償行為，有害及債權者，債權人得聲請法
    院撤銷之；債權人依第1 項之規定聲請法院撤銷時，得並聲
    請命受益人或轉得人回復原狀，民法第244 條第1 項、第4
    項定有明文。又抵押權設定之行為究為有償或無償行為，應
    以抵押權設定行為之當事人，即抵押權人、抵押義務人間有
    無對價關係為判斷。
  (二)查系爭抵押權設定行為之當事人，抵押權人係上訴人丙○○
    ，抵押義務人則為上訴人丁○○，有土地登記謄本可稽，並
    為兩造所不爭；又上訴人丁○○並無因系爭抵押權之設定，
    自上訴人丙○○處獲取任何利益或對價，已據上訴人丙○○
    自承在卷（原審卷152 頁），參以依上訴人丙○○提出之借
    款契約書（原審卷66頁），其上已載明借款人係戊○○，上
    訴人丁○○並非借款人等情明確，且上訴人丁○○陳稱：伊
    不認識丙○○，是伊女兒戊○○要向朋友借錢，由伊提供系
    爭土地設定抵押，借款之事伊不清楚等語（原審卷20、101
    頁），顯見上訴人丁○○純係以其所有土地，擔保戊○○之
    借款而設定系爭抵押權，並未獲取任何利益或對價，自屬無
    償行為。再上訴人丁○○因擔任得弘公司向被上訴人借款之
    連帶保證人，而對被上訴人負有前開數額之債務，為上訴人
    丁○○所不否認（原審卷19頁），又上訴人丁○○於設定系
    爭抵押權時，名下財產除系爭土地外，別無其他足以清償之
    資產，亦據其自承在卷（原審卷第101 頁），且有其財產歸
    屬暨所得資料在卷可稽。是上訴人丁○○所為系爭抵押權設
    定之無償行為，致其責任財產減少，而陷於無資力清償對被
    上訴人所負債務之狀態，使被上訴人受償困難，顯已害及被
    上訴人之債權，被上訴人自得請求撤銷系爭抵押權設定行為
    。
六、上訴人丙○○雖另抗辯：依借據記載，上訴人丁○○係擔保
    物提供人兼連帶債務人，即丁○○為借款人戊○○之連帶保
    證人，而戊○○確向上訴人丙○○借款185 萬元，故本件抵
    押權設定非無償行為云云。然查，據高雄縣鳳山地政事務所
    就系爭土地之登記謄本上記載上訴人丁○○為抵押權所擔保
    之債務人兼抵押權設定之義務人，未記載戊○○為債務人（
    原審卷11頁），惟本院行言詞辯論時，經審判長闡明後，上
    訴人丙○○之訴訟代理人稱：「丙○○與丁○○之間沒有借
    款關係，丁○○是提供系爭土地作擔保，借款人是丁○○的
    女兒（戊○○）」，「主張丁○○與戊○○有連帶保證的關
    係，丁○○為連帶保證人，證據為93年8 月31日的借據，由
    借據上記載，丁○○是擔保物提供人兼連帶債務人，可以證
    明丁○○是借款債務的連帶保證人」等語（本院卷第67頁）
    ，惟上訴人丁○○於原審已明確陳述：我女兒戊○○說她朋
    友要借錢給她，叫我把印章、證件拿去給林代書配合辦理抵
    押權設定，實際上她跟她朋友有無金錢往來，我不清楚等語
    （原審卷第20頁）。而上訴人丙○○所提出之丙○○與戊○
    ○之借據上亦明白記載債權人為丙○○，債務人為戊○○，
    並未記載丁○○為連帶保證人，至於最後一欄之「擔保物提
    供人兼連帶債務人」下則有丁○○、戊○○二人簽章，有該
    借據可按（原審卷第66頁），足認上訴人丁○○僅為抵押物
    之提供人，而債務人為戊○○，因而上訴人丁○○設定系爭
    抵押權予上訴人丙○○係為戊○○對上訴人丙○○之債務提
    供物之擔保，上訴人丁○○並未得有任何對價或利益，故本
    件系爭抵押權設定係無償行為，堪信為真，上訴人丙○○之
    抗辯委無可取。
七、上訴人丙○○主張：丁○○係得弘印刷品企業有限公司向被
    上訴人借貸之連帶保證人而已，除丁○○之外，尚有連帶保
    證人黃上伏、戊○○、伊瑞民為連帶保證人，被上訴人應就
    主債務人及全體連帶保證人無財產可供清償其債權時，始得
    行使撤銷權云云。惟查，連帶債務之債權人，得對於債務人
    中之一人或數人或其全體，同時或先後請求全部或一部之給
    付，連帶債務未全部履行前，全體債務人仍負連帶責任。又
    債務人所為之無償行為，有害及債權者，債權人得聲請法院
    撤銷之，民法第273 條、244 條第1 項分別定有明文。故連
    帶債務人既各對債權人負全部債務清償之責，債權人又得選
    擇就連帶債務人之一人或數人或全體請求履行債務，則解釋
    上任何一位連帶債務人有害及債權行為時，債權人即可行使
    撤銷權，非以全體債務人財產合計無力清償債務時，始得行
    使撤銷權，否則不足以保全債權，非民法第244 條所定保全
    債權本旨之所在。
八、上訴人丙○○請求向台灣省北區國稅局桃園縣分局、台灣省
    南區國稅局高雄縣分局，調閱得弘印刷品企業有限公司、黃
    上伏、伊瑞民、戊○○、丁○○等人之財產歸戶清單，俾明
    渠等有無財產足供清償被上訴人之債權云云。惟上述資料業
    經被上訴人提供本院附卷佐證（本院卷34-38 頁），況原審
    詢問上訴人丁○○: 除本件抵押設定時，有何財產？則據上
    訴人丁○○陳稱：「我只有系爭土地」等語在卷（原審卷
    101 頁），而本件係因上訴人丁○○將其僅有之系爭土地設
    定抵押權予上訴人丙○○，致其設定抵押權之行為害及被上
    訴人之債權，上訴人丁○○既自認除系爭土地外，別無財產
    ，則已合於民法第244 條行使撤銷權之要件。至得弘公司、
    黃上伏、尹瑞民、戊○○等人有無財產可清償本件債權，核
    與被上訴人可否撤銷上訴人間之抵押權設定行為無關，自無
    另行調閱之必要。
九、綜上所述，被上訴人本於民法第244 條所定之法律關係，訴
    請撤銷上訴人間之抵押權設定行為，並上訴人丙○○應將其
    與丁○○設定之抵押權予以塗銷，委無不合。原審因而為被
    上訴人全部勝訴之判決，自屬有據，上訴意旨，仍執陳詞，
    指摘原判決不當，為無理由，應予駁回。
十、結論：本件上訴為無理由，依民事訴訟法第463 條、第385
    條第1 項前段、第449 條第1 項、第78條、第85條第1 項前
    段，判決如主文。
中　　華　　民　　國　　94　　年　　12　　月　　29　　日
                            民事第二庭
                                審判長法官   簡色嬌
                                法      官   朱玲瑤
                                法      官   周慶光
以上正本證明與原本無異。
如對本判決上訴，須於判決送達後20日內向本院提出上訴狀，其
未表明上訴理由者，應於上訴後20日內向本院提出上訴理由書（
均須按他造當事人之人數附繕本）。上訴時應提出委任律師或具
有律師資格之人之委任狀，並依附註條文規定辦理。
中　　華　　民　　國　　95　　年　　12　　月　　29　　日
                                書　記　官   鄭翠芬
附註：
民事訴訟法第466條之1 ：
對於第二審判決上訴，上訴人應委任律師為訴訟代理人，但上訴
人或其法定代理人具有律師資格者，不在此限。
上訴人之配偶、三親等內之血親、二親等內之姻親，或上訴人為
法人、中央或地方機關時，其所屬專任人員具有律師資格並經法
院認為適當者，亦得為第三審訴訟代理人。第1 項但書及第2 項
情形，應於提起上訴或委任時釋明之。
                                                      Q
